【裁判字號】    88,上易,1480
【裁判日期】    890112
【裁判案由】    詐欺
【裁判全文】
臺灣高等法院臺中分院刑事判決                  八十八年度上易字第一四八○號
    上  訴  人  臺灣彰化地方法院檢察署檢察官
    被      告  戊○○
    被      告  丁○○
    共      同
    選任辯護人  陳茂倉
右上訴人因詐欺案件，不服台灣彰化地方法院八十六年度易字第二五一九號，中華民
國八十八年四月十二日第一審判決（起訴案號：台灣彰化地方法院檢察署八十六年度
偵字第二六八五、三二四五、三五一八號），提起上訴，本院判決如左：
      主  文
上訴駁回。
      事實及理由
一、本案經本院審理結果，認第一審判決認事用法均無不當，應予維持，並引用第一
    審判決書記載證據及理由（如附件）。
二、上訴意旨雖另以：
(一)本件被告二人自承於民國（下同）八十四年間已負債約新台幣（下同）四百萬元
    ，而依第一商業銀行彰化分行被告戊○○帳號○三三二八之四號支票存款戶之所
    有退票既紀錄，自八十五年四月二十七日至八十五年十一月七日止，短短約七個
    月總退票金額高達一千餘萬元，足見被告二人於召組民間互助會與借款之際，已
    然預見無資力返還，竟刻意隱瞞無資力返還之實情，致告訴人陷於錯誤，誤信被
    告二人仍有資力返還，而將會款、借款交付，實難認被告二人不具詐欺之未必故
    意。蓋若告訴人知悉被告二人已無資力返還，豈仍願意參加互助會及出借款項，
    原判決未就被告是否具有詐欺之未必故意，詳予稽核，遽為無罪之判決，自難謂
    為妥適。
(二)次按告訴乃論之罪，其告訴應自得為告訴之人知悉犯人之時起，於六個月內為之
    ，刑事訴訟法第二百三十七條第一項定有明文。又所謂知悉犯人時點之判斷，應
    以告訴人客觀上已堪認定被告涉有詐欺之罪嫌為限，不宜認定過寬，否則告訴期
    間僅有短短六個月，實難確保被害人之權益。本件告訴人癸○○於客觀上堪信被
    告涉有詐欺取財之罪嫌，應係自其知悉被告遭拒絕往來之日（實際日期據癸○○
    所言應係提出告訴前二個月）起算，始屬妥適，不宜逕以退票日為知悉犯人日，
    是癸○○告訴丁○○（按二人係同一外祖母，屬四親等血親）之部分應無告訴逾
    期之問題，從而原審就此部分另為不受理之判決，亦有未洽。
三、告訴意旨亦另稱：
(一)告訴人壬○○、癸○○分別於八十一年、八十三年間即與被告戊○○有借貸關係
    ，惟借貸關係之存在係各別發生，換言之，前借貸固有清償，亦不能因此即推斷
    其後發生之借貸無施用詐術之情形，此種詐騙手段，往往多次金錢往來，先取信
    貸與人，再分次或一次借貸大量金錢後，得款即對外表示因週轉不靈，無法清償
    ，而得予逍遙法外。此在本案尤甚，實則告訴人正因相信被告簽發之支票能如期
    兌現始願貸與被告戊○○金錢，此與告訴人之前有無收取並兌現被告戊○○之支
    票無關，蓋被告既明知渠等之支票已遭拒絕往來，竟仍持以向告訴人借款，即可
    得知，原審不察洵屬有誤，至事後之和解行為僅是犯罪態度之問題，與是否成立
    犯罪無關。
(二)再查，被告丁○○經營美容店，收入每月僅四、五萬元，竟能召集每月各為二萬
    元、三萬元、五萬元之互助會，每月之會款至少有十萬元，尤其其在八十四年間
    即已負債四百餘萬元，償債尚有未及又如何有能力支付會款？其召集互助會之目
    的顯然在「以債養債」，上開互助會在八十五年四月間即宣布倒會，更足以證明
    其有不法之意圖。另關於上開三萬元之互助會告訴人己○○並未加入，而其發予
    會員之會單中卻有己○○之名，被告丁○○雖辯稱該會以石美容遞補，然據知被
    告丁○○對外仍宣稱己○○得標，另告訴人癸○○所持有上開五萬元之互助會單
    中，第十三會記載為「丹尼」，然告訴人己○○之上開五萬元之互助會單，卻僅
    有十二會，無丹尼之記載，如此大之歧異，究丹尼為何人？有無加入該互助會？
    攸關被告丁○○有無偽造文書與詐欺之重要關鍵，原審亦漏未斟酌。
(三)又癸○○迄至本件告訴前二個月，向第一商業銀行彰化分行查知被告戊○○所簽
    發之支票早在八十五年四月二十六日即遭拒絕往來時始知受騙，是癸○○告訴被
    告丁○○詐欺之部分應無逾期，況告訴之罪名除詐欺罪外，另有偽造文書罪，此
    部分應無告訴期間之問題。
四、經查：
(一)八十四年八月、十月及八十五年一月份分別召組每會三萬元、五萬元、二萬元之
    民間互助會，三會之會首均為被告丁○○，而非被告戊○○，此有告訴人提出之
    互助會單各一份附卷可證（見第三二四五號偵查卷第三頁至第六頁，第二六八五
    號卷第八十一頁），且證人許玉真於本院調查中亦證稱：標會、收會款均係被告
    丁○○在處理（見本院卷第一一八頁背面）；證人子○○於原審中亦證稱：互助
    會都是被告丁○○在處理，會款有時她會過來收，有時我拿過去，會都是丁○○
    在處理，戊○○沒有參與（見原審卷第二○八頁正面）；證人甲○○於原審亦證
    稱：召會、投標及收會錢均由丁○○一個人在處理，戊○○均沒有參與合會之事
    （見原審卷第一九○頁背面）；證人王汶君於原審亦證稱：．．．我阿姨（指被
    告丁○○）曾以我的薪水跟過一次會，召會均由丁○○在處理，因召會均找來店
    裡作護理之客戶為會員（見原審卷第一○八頁背面）等語在卷，足徵上開三組互
    助會應係被告丁○○所召集，而與被告戊○○無關。又被告丁○○召集三組民間
    互助會後，依前述證人之證詞亦可證明，被告丁○○於倒會前均有依約定正常運
    作，是被告丁○○辯稱，召組互助會時並無不法之詐欺意圖，應堪採信。
(二)又告訴人己○○、壬○○自八十一年起；告訴人癸○○自八十三年起即分別與被
    告等人有金錢及票據之往來（壬○○自八十一年間起，收受被告戊○○之支票，
    經提示兌現，有案可查者即有一百餘張，面額達二千二百餘萬元；癸○○收受被
    告戊○○之支票，經提示兌現，可查者有四○餘張，面額達四百餘萬元），而告
    訴人己○○係被告丁○○之客戶，告訴人癸○○與被告丁○○又屬表姐妹，原判
    決已論述甚詳，足見雙方來往相當密切，告訴人對被告之經濟狀況應知之甚詳，
    告訴人借貸金錢予被告應係為賺取金錢，而非陷於錯誤，被告應無施用詐術之行
    為。是被告於召組互助會或借款之時既無使用詐術，縱事後簽發之支票屆期未能
    兌現，亦純屬民事債權糾紛，而與刑法之詐欺罪無涉，公訴人以事後之退票認定
    被告涉有詐欺之罪嫌，顯有誤會。
(三)又丹尼即丙○○原係經由子○○之介紹加入上述五萬元之互助會，繳了三會後，
    丙○○即不願繼續參加，退會後被告丁○○簽發一張面額十三萬四千元之支票交
    由丙○○兌領，丙○○並未標得會款，係由陳美容得標等情，業據證人子○○、
    丙○○、石美容於本院調查中證述屬實，並有該張支票影本附卷可查（見本院卷
    第七十四頁背面，第八十頁，第九十五頁正、背面，第九十六頁正面）。而上述
    三萬元之互助會，係被告丁○○打電話告訴石美容說有一個朋友不跟會，叫石美
    容頂替該會，後來石美容並已標得會款，至於頂替何人已不記得等情，亦據證人
    石美容於偵查中結證屬實（見第二六八五號偵查卷第五十三頁），雖石美容已不
    記得係頂替何人，惟參與癸○○所提出之該互助會簿上原係登載會員己○○，而
    無石美容，且己○○又稱並未參加該會等情觀之，石美容所頂替者應係己○○無
    誤。是被告丁○○辯稱並無偽造文書之犯行，亦堪採信。
(四)按告訴乃論之罪，其告訴應自得為告訴人知悉犯人之時起，於六個月內為之，又
    告訴乃論之罪，已逾告訴期間者，應諭知不受理之判決，刑事訴訟法第二百三十
    七條第一項、第三百零三條第三款分別定有明文。經查被告丁○○與告訴人癸○○之祖母均為洪白蔭，此有戶籍謄本在卷可稽（見原審卷第三十一頁至第三十五
    頁），二人為五親等內血親，依刑法第三百四十三條，準用同法第三百二十四條
    第二項之規定，癸○○告訴被告丁○○詐欺部分屬告訴乃論罪。而癸○○於原審
    審理中即明確表示：八十五年四月份倒會時，我就知道他們（指被告二人）騙我
    等語在卷（見原審卷第一○三頁背面），足徵癸○○於八十五年四月份即確已知
    悉被告丁○○涉有詐欺之罪嫌，詎癸○○遲至八十六年四月七日始具狀提出告訴
    （此有告訴狀附於第三二四五號偵查卷第一頁可稽），早已逾越告訴期間，依首
    揭之說明，此部分應諭知不受理之判決。
五、綜上論述，原審以並無積極證據足以證明被告戊○○、丁○○有詐欺之犯行，而
    癸○○告訴被告丁○○詐欺之部分已逾告訴期限，因而分別諭知被告戊○○、丁○○無罪及丁○○被訴詐欺部分公訴不受理，經核並無違誤，上訴及告訴意旨猶
    執前詞指摘原判決不當，為無理由，應予駁回。
六、據上論斷，應依刑事訴訟法第三百七十三條、第三百六十八條，判決如主文。
本案經檢察官乙○○到庭執行職務。
中      華        民      國    八十九    年    一      月    十二    日
                                    臺灣高等法院臺中分院刑事第十庭
                                          審判長法  官  蔡  名  曜
                                                法  官  蕭  廣  政
                                                法  官  林  秋  華
右正本證明與原本無異。
不得上訴。
                                                書記官  陳  信  和
中      華      民      國    八十九     年      一       月    十四    日
                                          Ｆ
臺灣彰化地方法院刑事判決                        八十六年度易字第二五一九號
     公  訴  人  臺灣彰化地方法院檢察署檢察官
     被      告  戊○○  男三十八歲（民國○○○年○月○○○日生）
                        住彰化縣彰化市○○路○段三二五巷卅三弄四一之五號
                        身分證統一編號：Ｌ一二一六六一一三號
                丁○○  女三十四歲（民國○○○年○○月○○日生）
                        住彰化縣彰化市○○路○段三二五巷卅三弄四一之五號
                        身分證統一編號：Ｚ000000000號
    共      同
    選任辯護人  陳茂倉  律師
右列被告等因詐欺案件，經檢察官提起公訴 (八十六年度偵字第二六八五、三二四五
、三五一八號)，本院判決如左：
    主  文
戊○○、丁○○均無罪；丁○○另被訴詐欺部分，公訴不受理。
    理  由
一、公訴意旨略以：戊○○與丁○○係夫妻關係，因丁○○經營之美容生意虧損，於
    民國八十四年間已負債約新台幣（下同）四百萬元，二人明知財力艱困，已難負
    擔高額會款，竟仍隱瞞實情，共同基於意圖為自己不法之所有之概括犯意，由丁○○具名任會首，於八十四年八月、十月及八十五年一月份分別召組每會三萬元
    、五萬元、二萬元之民間互助會，連會首分別有十五會、十二會、十二會，詎戊○○與丁○○二人於取得會款後，僅開標數會，即於八十五年四月惡意宣佈倒會
    ，而詐騙會員癸○○五十四萬元，又基於同一犯意，於右揭互助會期間，以業務
    拓展，亟需資金為由，由戊○○具名，大量簽發支票，再由其與丁○○共同或單
    獨持向壬○○、癸○○、庚○○詐借現金，應予屆期付款，致壬○○、癸○○、
    庚○○陷於錯誤，而各交付一百二十五萬元、一百二十四萬七千七百元、八十一
    萬元，支票屆期經提示均不獲付款始知受騙，因認被告戊○○、丁○○涉共犯刑
    法第三百三十九條第一項之詐欺罪嫌云云。
二、按犯罪事實應依證據認定，無證據不得推定其犯罪事實，刑事訴訟法第一百五十
    四條定有明文，而刑事訴訟法上所謂認定犯罪事實之證據，係指足以認定被告確
    有犯罪行為之積極證據而言，該項證據自須適合於被告犯罪事實之認定，始得採
    為斷罪資料，又告訴人之告訴，係以使被告受刑事訴追為目的，是其陳述是否與
    事實相符，仍應調查其他證據以資審認，至刑法第三百三十九條第一項詐欺罪之
    成立，以意圖為自己或第三人不法所有，以詐術使人將本人或第三人之物交付為
    要件，所謂以詐術使人交付，必須被詐欺人因其詐術而陷於錯誤，若其所用方法
    ，不能認為詐術，亦不致使人陷於錯誤，即不構成該罪，亦經最高法院二十九年
    上字第三一０五號、五十二年台上字第一三００號及四十六年台上字第二六０號
    著有判例可資參照。
三、本件公訴人認被告戊○○、丁○○涉共犯詐欺罪嫌，無非以告訴人壬○○、癸○○、庚○○之指訴，及依被告戊○○支票存款帳戶之退票紀錄，認被告二人明知
    支付能力欠佳之際，竟仍大量召組互助會，並簽發支票借款，且於公告拒絕往來
    後，分別有發票日為八十五年八月十日、八十五年十月十日之支票遭提示退票，
    此外復有支票暨退票理由單佐證，被告二人具有不法所有之意圖及詐欺犯意甚明
    云云為據。訊據被告戊○○、丁○○均堅決否認詐欺犯行，戊○○並辯稱，本件
    借款及互助會均係其配偶丁○○所為，與伊無關；丁○○亦辯稱，伊因投資美容
    生意，自八十年間起，即簽發交付戊○○之支票向壬○○、己○○夫婦、及癸○○、庚○○等人借款，之前均有借有還，並召組互助會，嗣因生意虧損及利息負
    擔太重，始無法清償各等語。
四、經查告訴人壬○○之告訴狀載稱，被告戊○○前在證裕藥業有限公司工作，八十
    四、八十五年間以三支雨傘標感冒藥品市場頗盛，欲大量購進後轉賣公司圖利為
    由，向伊陸續借款二十萬元、十五萬元、二十五萬元、二十萬元、二十五萬元、
    二十萬元（所附支票面額為二十七萬元），共一百二十五萬元，並簽發同額支票
    交付，表示到期必能兌現清償借款，又丁○○為戊○○之妻，其於八十四年八月
    二十日召集每月三萬元，會員十四人，以丁○○為會首之民間合會云云；癸○○
    之告訴狀則載稱，被告丁○○因美容生意虧損，於八十四年間已負債四百餘萬元
    ，竟隱瞞實情，於八十四年八月、十月及八十五年一月份分別召募三萬元、五萬
    元、二萬元之互助會，詎丁○○取得會款後，僅開標數會於八十五年四月即宣佈
    倒會，．．．次查被告二人為夫妻，於互助會期間，另外共同以需款屯積三支兩
    傘標友露安雞精等藥品，待其漲價積奇為由，向伊借款八十一萬元，並由戊○○
    簽發支票交付，以擔保債務之清償；庚○○之告訴狀亦載稱，被告戊○○於八十
    五年二、三月間，佯稱其欲儲備貨品販賣，亟需資金，乃簽發交付支票向伊調借
    現金，其陸續借一百二十四萬七千七百元各云云，其中關於互助會部分，其等之
    告訴狀，並未指訴被告戊○○亦有共同參與互助會之情事，又本件以被告丁○○
    為會首之互助會，係由被告丁○○召募、負責，戊○○並未參與一節，亦經證人
    即互助會會員甲○○、子○○結證明確，告訴人癸○○嗣後指稱，被告戊○○亦
    參與互助會，與公訴人認互助會係由被告戊○○與丁○○共同基於意圖為自己不
    法之所有之概括犯意云云，顯然無據。
五、復查被告丁○○係以經營女子美容為業，告訴人壬○○之配偶己○○為其客戶而
    相識，雙方自八十一年間起即有金錢之借貸往來，其向被告收取之利息每十萬元
    約二、三千元不等，之前借款均有借有還，目前所積欠之金額係陸續借貸未償還
    之總額，而壬○○自八十一年間起，收受被告戊○○之支票，經提示兌現，有案
    可查者即有一百餘張，面額達二千二百餘萬元；告訴人癸○○與丁○○為源自同
    一祖母，癸○○之父係丁○○之母之弟，二人為表姊妹關係，其自八十三年間起
    ，即收受被告戊○○之支票，經提示兌現，可查者有四０餘張，面額達四百餘萬
    元；告訴人庚○○為被告丁○○之鄰居，其自八十一年間起，收受被告戊○○之
    支票，經提示兌現，有案可查者有一百餘張，面額達一千二百餘萬元等情，分據
    告訴人壬○○、癸○○、庚○○陳明，並經本院函請第一商業銀行彰化分行於八
    十七年四月三十日以（八七）一彰字第一一二號函檢送被告戊○○支票存款帳戶
    之相關支票影本在卷可資佐證，參以雙方之關係，金錢往來頻繁，之前並有借有
    還，借貸關係復延續數年之久，且按諸一般常情，向人借款週轉均係由於財力週
    轉困難始有向人告貸之必要，鮮有本身有足夠財力而再向他人告貸之情事，從而
    被告丁○○、戊○○之經濟狀況應為告訴人所知悉。本件被告之經濟狀況既為告
    訴人所知悉，雙方之金錢借貸往來，復延續數年，之前並有借有還，是被告就本
    件向告訴人陸續借款尚未能償還部分，應無所謂施用詐術，使告訴人陷於錯誤而
    交付情事，否則亦不致前債未償還仍繼續貸與款項。
六、又公訴人另以被告戊○○於八十五年四月二十六日經公告拒絕往來後，分別有發
    票日為八十五年八月十日、八十五年十月十日之支票遭提示退票，認被告於公告
    拒絕往來後，仍繼續簽發支票，具有不法所有之意圖及詐欺犯意云云，經查發票
    日為八十五年八月十日之支票，係被告參加施文雄召組每會十萬元之互助會，經
    抽籤決定得標順序後，於八十四年一月間，一次簽發包括該支票，發票日自八十
    四年一月間起至八十五年八月份止共十九紙支票，交付施文雄供每月給付會錢之
    用；至發票日為八十五年十月十日之支票，緣係告訴人癸○○以其配偶林世彬之
    名義向辛○○投保，經癸○○於八十四年十月十日，偕同辛○○向丁○○借得該
    支票供繳納保險費之用，因辛○○與癸○○為好友，始破例允為簽發一年期之支
    票等情，亦經證人施文雄、辛○○結證明確，亦非被告於公告拒絕往來後所簽發
    使用，應不得據此為被告不利之認定。
七、至被告戊○○在第一商業銀行彰化分行之帳號○三三二八之四號支票存款戶所有
    退票記錄，自八十五年四月二日至八十五年十一月七日止，其總退票金額高達一
    千餘萬，另於八十五年四月二十六日公告拒絕往來後即自八十五年四月二十七日
    至八十五年十一月七日止，其退票金額高達五百餘萬云云，惟按被告與告訴人雙
    方金錢借貸往來均早於退票之前，且長達數年，已如前述，而被告於退票後，復
    曾召集包括告訴人之所有債權人，協調處理債務之清償事宜，雖和解條件未為告
    訴人所接受，但被告已陸續分期償還，或以美容店內之設備、商品抵償其他債權
    人，且數次匯款償還癸○○，另於訴訟中與庚○○成立和解，分期償還等事實，
    分據告訴人陳明，並經證人甲○○、子○○證實，且有匯款單據、頂讓書、和解
    筆錄等足參，是被告在借款後，因事業經營不善，週轉不靈，無法依約清償，尚
    難認其於借款之初，即有詐騙不法意圖及行為，被告戊○○、丁○○所辯，無詐
    欺犯行，應可採信，本案純屬債務不履行之民事糾葛，此外復查無其他確切證據
    ，足資證明其等有何詐欺犯行，犯罪為屬不能證明，均應為無罪判決之諭知。
八、公訴意旨另以：告訴人癸○○告訴被告丁○○與其配偶戊○○共同召組互助會，
    詐騙五十四萬元會款，並簽發支票調借現金一百二十四萬七千七百元，屆期提示
    均不獲付款，公訴人認被告丁○○此部分係觸犯刑法第三百三十九條第一項之罪
    嫌，惟按告訴乃論之罪，其告訴應自得為告訴人知悉犯人之時起，於六個月內為
    之，又告訴乃論之罪，已逾告訴期間者，應諭知不受理之判決，刑事訴訟法第二
    百三十七條第一項、第三百零三條第三款分別定有明文。經查被告丁○○與告訴
    人癸○○之祖母均為洪白蔭，有戶籍謄本在卷可稽，二人為五親等內血親，依刑
   法第三百四十三條，準用同法第三百二十四條第二項之規定須告訴乃論。告訴人
    癸○○並陳明，其於八十五年四月間戊○○退票後，即知悉被告丁○○詐欺之事
    ，因協調未果，始於八十六年四月間具狀提出告訴等語明確，並有其告訴狀在卷
    可稽，早已逾越告訴期間，依照首開說明，此部分應為諭知不受理之判決。
據上論斷，應依刑事訴訟法第三百零一條第一項、第三百零三條第三款，判決如主文
。
本案經檢察官李進清到庭執行職務。
中    華    民    國      八十八    年      四      月      十  二      日
                                臺灣彰化地方法院刑事第一庭
                                    法      官  羅  培  昌
右正本證明與原本無異。
如不服本判決，應於送達後十日內向本院提出上訴狀(須附繕本)。
告訴人或被害人對於判決如有不服具備理由請求檢察官上訴者，其上訴期間之計算係
以檢察官收受判決正本之日期為準。
                                    法院書記官  謝  鈴  玉
中    華    民    國      八十八    年      四      月      十  四      日


司法院資訊處製作；財團法人民間司法改革基金會備份。
